【裁判字號】    90,簡上,24
【裁判日期】    900928
【裁判案由】    給付租金
【裁判全文】
臺灣高雄地方法院民事判決  九十年度簡上字第二四號
    上  訴  人  金仁實業股份有限公司
    法定代理人  甲○○
    被上訴人    台銚企業股份有限公司
    法定代理人  乙○○
右當事人間給付租金事件，上訴人對於中華民國八十九年十一月二十二日本院高雄簡
易庭八十九年度雄簡字第一六○一號第一審判決提起上訴，本院判決如左：
    主    文
上訴駁回。
第二審訴訟費用由上訴人負擔。
    事    實
甲、上訴人方面：
一、聲明：（一）原判決廢棄。（二）被上訴人第一審之訴駁回。
二、陳述：除與原判決記載相同者，予以引用外，並補陳：
（一）系爭租賃契約第四條既約定「期滿後」，始得請求押租金，而未約定「終止租
      約後」，則屬有意省略，此可從租賃契約第五條，若有論及終止租約之情形皆
      有特別列出即可得知（如第五條第四款）。因此，被上訴人須於契約屆滿日即
      民國八十七年八月二十二日，始得請求返還押租金。
（二）雙方租賃契約第四條既約定無息退還，原審就此未依契約自由原則處理，而被
      上訴人亦未催告，原審即以四十五日後計算利息，被上訴人請求利息顯然無據
      。
（三）被上訴人在租期屆滿前，擅自遷移廠房，片面單獨終止租賃契約，且未以書面
      為之，使上訴人受短收未到期之六個月之租金收益，其片面終止租約，雖經鈞
      院八十七年度簡上字第四八九號民事判決認定係合法終止，然依民法第二百六
      十三條、第二百六十條規定，終止權之行使，不妨礙損害賠償之請求。被上訴
      人未依誠信原則預先通知上訴人，致使上訴人無法事先妥善處理出租標的，廠
      房閒置多時，致上訴人受有水電費支出之損害（閒置期間所支出費用）及廠房
      未出租之租金損失（所失利益），已有債務不履行之可歸責事由，此部分上訴
      人自得主張抵銷。原審僅以系爭租約中，並無關於終止租約時，承租人應負擔
      義務之約定，且關於承租人中途終止租約對於出租人所造成之損失，雙方已有
      違約金之約定，已足保障出租人之權益云云，逕認上訴人損害賠償之主張無據
      ，稍嫌速斷。
三、證據：援用原審立證方法。
乙、被上訴人方面：
一、聲明：求為判決駁回上訴。
二、陳述：除與原判決記載相同者，予以引用外，並補陳：
（一）租約當事人並無專業知識，用辭無法嚴謹，故依當事人締約時之真意、押租金
      之本質、一般民間租賃習慣及最高法院八十一年台上字第一六三○號判決意旨
      ，系爭租約第四條所稱「期滿」，自應保包括租賃期限屆滿、依約中途終止租
      約等各項租賃關係消滅之情形在內。
（二）兩造租約既已於八十七年二月二十二日終止，租賃關係業已消滅，依租約第四
      條約定，上訴人應於契約終止後四十五日內無息退還被上訴人租賃保證金，惟
      其迄今仍未返還，被上訴人自得請求自八十七年四月九日即契約終止後第四十
      六日起至清償日止，按法定利率計算之遲延利息。
（三）徵諸最高法院五十五年台上字第一一八八號判例，民法第二百六十條所規範者
      乃「債權人」解除契約時，不影響其對「被解除契約之當事人」原已存在之損
      害賠償請求權。上訴人援引民法第二百六十三條、第二百六十條規定為請求權
      基礎，於法不合。
（四）依爭點效理論，上訴人不得再主張被上訴人係非法終止，被上訴人既係合法終
      止，自無債務不履行之問題。
三、證據：除援用原審立證方法外，並提出最高法院八十八年度台簡上第三十二號民
    事裁定及八十八年度台上字第五五七號民事判決各一份為證。
    理    由
一、本件被上訴人起訴主張：其於八十六年八月二十三日向上訴人承租坐落高雄市○
    ○區○○街九號之部分廠房及空地（下簡稱系爭房地），並依約交付上訴人租賃
    保證金新台幣（下同）一百二十萬元。嗣被上訴人於八十七年二月二十二日依兩
    造租賃契約第十一條，合法終止該租賃關係，是依租約第四條約定，上訴人應於
    期滿後四十五日內無息退還被上訴人租賃保證金，而依當事人締約時之真意，該
    條所稱「期滿」，包括依約中途終止租約等各項租賃關係消滅之情形在內，又同
    條約定之「扣除現況損害賠償」亦限於終止租約當時已發生之損害，不包括上訴
    人主張扣除其因無法出租所減少租金之損害及增加之水電支出，且被上訴人既已
    合法終止租約，自無損害賠償之可歸責事由存在。再由租約第五條第十一款及十
    三款亦可得知，在終止租約之情形，上訴人僅於被上訴人搬遷遲延時，或因處置
    廢棄物受有損害時，得請求違約金或賠償，租約中並無其他應由承租人負擔義務
    之規定。上訴人迄未返還上開押租金，爰依租約第四條之約定，請求上訴人給付
    一百二十萬元及自八十七年四月九日起（契約終止後第四十六日）至清償日止，
    按法定利率計算之遲延利息等語。
二、上訴人則以：租賃契約第四條既已明確記載「期滿後」承租人始得請求返還押租
    金，則係有意省略終止租約，故承租人可請求返還押租金之期限應係租賃「期滿
    後」即八十七年八月二十二日，並非被上訴人所稱終止租約後。又依同條規定押
    租金部分應「無息返還」，不得請求利息，且被上訴人亦未事先催告即以四十五
    日後起算利息，其請求利息部分為無理由。再被上訴人在租期屆滿前，擅自遷移
    廠房，片面單獨終止租賃契約，且未以書面為之，使上訴人受短收未到期之六個
    月之租金收益，其片面終止租約，雖經本院八十七年度簡上字第四八九號民事判
    決認定係合法終止，然依民法第二百六十三條、第二百六十條規定，被上訴人未
    依誠信原則預先通知上訴人，致使上訴人無法事先妥善處理出租標的，廠房閒置
    多時，致上訴人受有水電費支出之損害（閒置期間所支出費用）及廠房未出租之
    租金損失（所失利益），已有債務不履行之可歸責事由，上訴人自可依前開條文
    規定請求損害賠償，並主張與上開押租金抵銷。爰請求廢棄原判決，駁回被上訴
    人在第一審之訴等語置辯。
三、被上訴人主張其於八十六年八月二十三日向上訴人承租系爭房地，租期至八十七
    年八月二十二日止，簽約當時給付上訴人一百二十萬元，作為租賃保證金，嗣被
    上訴人於八十七年二月二十二日終止租賃契約，並經本院八十七年度簡上字第四
    八九號民事判決認定係合法終止，上訴人迄今未將押租金一百二十萬元返還與被
    上訴人之事實，業據其提出租賃契約書、本院八十七年簡上字第四八九號民事判
    決各一份為證，且為上訴人所不爭執；又上訴人對於前開八十七年度簡上字第四
    八九號第二審判決提起上訴，經最高法院以八十八年台簡上字第三二號民事裁定
    駁回上訴，亦有被上訴人提出之最高法院民事裁定一份附卷可稽，是被上訴人此
    部分主張堪信為真實。本件兩造爭執之點在於：（一）兩造租賃契約第四條所稱
    之「期滿後」是否僅限於租賃期限屆滿之情形，抑或包括終止租約之情形在內？
    （二）同條所稱之「現況損害賠償」是否包括承租人提前終止租約後，出租人未
    能出租之租金損害及增加之水電支出在內？上訴人主張抵銷有無理由？（三）上
    訴人何時負返還押租金之遲延責任，是否須先經催告？茲審酌如下：
（一）按「解釋當事人所立書據之真意，以當時之事實及其他一切證據資料為其判斷
      之標準，不能拘泥字面或截取書據中一二語，任意推解，致失真意」，最高法
      院十九年上字第二八號判例可資參照；又按「押租金係為擔保承租人租賃債務
      之履行，於租賃關係終了，租賃物已返還，承租人無債務不履行情事，且押租
      金尚有餘額時，承租人即得請求返還。上訴人謂依兩造所訂租賃契約第四條第
      一項約定，僅於租賃期限屆滿之情形，始得請求返還履約保證金云云，自屬誤
      會」，亦有最高法院八十一年台上字第一六三○號判決意旨可供參考。經查，
      兩造租賃契約第四條係就押金之權利義務關係為約定，而觀之該條約定：「押
      金：乙方（即被上訴人）於簽約時應壹次給付甲方（即上訴人）新台幣壹佰貳
      拾萬元整，做為租賃保證金，於期滿後，扣除現況損賠償、積欠租金及應付稅
      費等後四十五日無息退還乙方，乙方並放棄先訴抗辯權」等語，是從該條前後
      文義及當事人真意，被上訴人交付之一百二十萬元押租金，係為擔保於租賃關
      係中，因可歸責於被上訴人之事由，致租金、稅款未付及其他租賃物有現況損
      害之情形，上訴人可直接由押租金中扣除，被上訴人就此應放棄抗辯權。再從
      押租金之性質而言，乃承租人為擔保由租賃關係所生債務之履行，而交付於出
      租人之現金或實物，係屬於一種物的擔保；是押租金契約乃從屬於租賃契約之
      從契約，租賃關係終了後，承租人若無債務不履行之情事，或縱有債務不履行
      之情事，但以押租金抵充後，押租金尚有餘額者，均應返還於承租人。換言之
      ，押租金返還請求權係以租賃關終了時，承租人無債務不履行之情事為停止條
      件，必須租賃關係終了，承租人無債務不履行情事（條件成就），始有效的發
      生返還請求權。本件被上訴人於簽約當時已交付一百二十萬元予上訴人，作為
      租賃保證金，嗣於八十七年二月二十二日合法終止兩造租賃契約，已如前述。
      揆諸本件，無論係由雙方當事人訂約之條文前後文義、當事人真意或押租金本
      身之性質，系爭租約第四條之「期滿後」均應認為包括租賃契約中途終止之租
      賃關係消滅之情形在內，始無違當事人締約之真意，否則若當事人雙方於租期
      屆滿前即已合意終止租約，承租人卻須於租期屆滿後始得請求返還押租金，則
      押租金於終止租約後已無擔保之債務，自與租押金之本質有違。因此，本件租
      賃關係既已消滅，被上訴人自得請求上訴人返還系爭押租金。況本件迄今亦已
      逾兩造租賃契約約定之租賃期滿即八十七年八月二十二日，從而本件被上訴人
      請求押租金之返還，洵屬正當。
（二）上訴人雖抗辯租賃契約第四條未約定「終止租約」係有意省略，可從租約第五
      條曾論及「終止租約」、「期滿」等語可知。惟查，解釋契約時不得拘泥於字
      面之文義，應縱觀全契約條文之精神，探究當事人之真意。本件兩造租賃契約
      第四條係就押金而為約定，並賦予上訴人扣除現況損害、積欠租金及應付稅費
      等後「四十五天」（非立即）內無息退還被上訴人款項之權利，且被上訴人並
      應放棄先訴抗辯權（按應為抗辯權之誤），是該條之押金純係為租賃之擔保；
      而租約第五條所約定之「特約事項」，除第十款、第十二款係就上訴人之權利
      為規範外，其餘均係就租賃關係期間，或屆滿，或終止，被上訴人即承租人之
      行為為規範（即或為被上訴人應負擔違約金之約定，或為應負損害賠償責任之
      約定），均與前開押金之性質或約定無涉，自難從系爭租約第五條之文義，即
      遽認兩造係有意於第四條省略「終止租約」之約定。綜上所述，系爭租約第四
      條之「期滿」，自應包括租期屆滿後之租賃關係消滅之情形在內，始符合契約
      整體之精神，故上訴人前揭所辯，自無可採。
（三）上訴人另以被上訴人未經上訴人同意，擅自遷移廠房，片面終止租約，且未以
      書面為之，係非法終止租約，有債務不履行之可歸責事由，對於上訴人於系爭
      房地閒置期間所受水電費支出之損害及未能出租所損失之租金利益，應負損害
      賠償責任等語置辯。惟按「法院於確定判決理由中，就訴訟標的以外當事人主
      張之重要爭點，本於當事人辯論之結果，已為判斷時，除有顯然違背法令之情
      形，或當事人已提出新訴訟資料，足以推翻原判斷之情形外，應解為在同一當
      事事人就與該重要爭點有關所提起之他訴訟，法院及當事人對該重要爭點之法
      律關係，固皆不得任作相反之判斷或主張，以符民事訴訟上之誠信原則。惟此
      係就「同一當事人」間之訴訟而言；倘非「同一當事人」，即令其關係牽連密
      切，非前一訴訟之當事人於後一訴訟為當事人並援引前一訴訟重要爭點之法律
      關係為論據時，後一訴訟之法院並不受前一訴訟之法院判斷之羈束，仍應依當
      事人辯論之結果，獨立為判斷」，最高法院八十九年度台上字第二○八八號判
      決可資參照。本件兩造間就系爭房地之租賃關係既經本院八十七年度簡上字第
      四八九號民事判決認定業已於八十七年二月二十二日合法終止，上訴人對該判
      決不服雖提起上訴，惟此亦經最高法院駁回上訴人之上訴確定，已如前述，揆
      諸上開判決意旨，本院及兩造當事人於本件訴訟中自應受該判斷之拘束，不得
      為相反之判斷或主張，上訴人自不得再抗辯系爭租約係非法終止。又被上訴人
      於租期屆滿前終止租約既經本院民事確定判決認定為合法終止，即無債務不履
      行之可歸責事由存在。
（四）再民法第二百六十條解除權之行使，不妨礙損害賠償之請求之規定，於當事人
      依法律規定終止契約者，準用之。而民法第二百六十條規定解除權之行使，不
      妨礙損害賠償之請求，並非積極的認有新賠償請求權發生，不過規定因其他原
      因已發生之賠償請求權，不因解除權之行使而受妨礙。故因契約消滅所生之損
      害，並不包括在內，因此該條所規定之損害賠償請求權，係專指因債務不履行
      之損害賠償而言（最高法院五十五年台上字二七二七號判例可資參照），是終
      止權行使，亦應認為不包括因契約消滅所生之損害。本件上訴人主張之因終止
      租約而生廠房閒置之租金損失及增加之水電支出之損害，均為因終止租賃契約
      後所生之損害賠償，非系爭租約第四條所稱之「現況損害賠償」、「積欠租金
      」及「應付稅費」。是被上訴人終止租約既為合法，自無債務不履行之可歸責
      事由，其就終止租約後上訴人所受之損害或所失之利益，自毋庸負損害賠償之
      責。故上訴人以其終止租約後所受水電費支出之損害及未收取租金所失之利益
      主張抵銷，自無理由。又上訴人復未爭執系爭租賃物尚有何現況損害、被上訴
      人有何租金及應付稅費等之積欠，被上訴人自得請求返還全額之押租金。
（五）末按給付有確定期限者，債務人自期限屆滿時起，負遲延責任；遲延之債務，
      以支付金錢為標的者，債權人得請求依法定利率計算之遲延利息，但約定利率
      較高者，仍從其約定利率；應付利息之債務，其利率未經約定，亦無法律可據
      者，週年利率為百分之五，民法第二百二十九條第一項、第二百三十三條第一
      項、第二百零三條分別定有明文。本件兩造租賃契約第四條既約定，系爭押租
      金應於期滿後，扣除現況損害賠償、積欠租金及應付稅費後四十五日內無息退
      還被上訴人，是由其反面解釋，於兩造租約期滿後第四十六日起上訴人即負有
      給付遲延利息之義務，此乃定有確定期限之給付。又該租約之「期滿」亦包括
      租賃關係消滅即終止契約，已如前述，本件租賃契約既於八十七年二月二十二
      日合法終止，上訴人自應於終止租約日起四十五日內扣除現況損害、積欠租金
      及應付稅款，將剩餘款項無息退還上訴人，其自終止租約後第四十六日（即八
      十七年四月九日）起，即應負遲延責任，被上訴人即得請求按週年利率百分之
      五計算之遲延利息，無庸先行催告。至於同條所稱之「無息退還」係指上訴人
      若在四十五日內依約返還押租金時，僅有給付本金一百二十萬元之義務，並非
      於其給付遲延後，被上訴人亦不得請求遲延利息。上訴人此部分之抗辯亦無理
      由。
四、綜上所述，本件兩造租賃契約既已合法終止，上訴人復未主張租賃物有何現況損
    害、積欠租金及應付稅款等應予扣除之事由，從而，被上訴人依兩造租約第四條
    之約定，請求上訴人給付一百二十萬元及自八十七年四月九日起至清償日止，按
    週年利率百分之五計算之遲延利息，為有理由，應予准許。原審為上訴人敗訴之
    判決，並依被上訴人及上訴人之聲請，酌定相當金額之擔保金為假執行及免為假
    執行之宣告，核無不合。上訴意旨指摘原判決不當，求予棄改判，為無理由，應
    予駁回。
五、本件事證已臻明確，兩造其餘攻擊、防禦方法及所為之立證，與判決之結果不生
    影響，無庸再逐一予以論述，併此敘明。
六、據上論結：本件上訴為無理由，依民事訴訟法第四百三十六條之一第三項、第四
    百四十九條第一項、第七十八條，判決如主文。
中      華      民      國    九十      年      九      月    二十八    日
                              臺灣高雄地方法院民事第六庭
~B審判長法官
~B法      官
~B法      官  黃蕙芳
右為正本係照原本作成。
如不服本判決，應於判決送達後二十日內向本院提出上訴狀並表明上訴理由，如於本
判決宣示後送達前提起上訴者，應判決送達後十日內補提上訴理由書（須附繕本）。
如不服本判決，應於收受送達後二十日內向本院提出上訴書狀，其未表明上訴理由者
，應於提出上訴後二十日內向本院補提理由書狀（均須按他造當事人之人數附繕本）
上訴時應提出委任律師或具有律師資格之人之委任狀；委任有律師資格者，另應附具
律師及格證書及釋明委任人與受任人有民事訴訟法第四百六十六條之一第一項但書或
第二項（詳附註）所定關係之釋明文書影本。
中      華      民      國    九十      年      九      月    二十八    日
~B法院書記官  蔡莉娟
附註：
民事訴訟法第四百六十六條之一（第一項、第二項）：
對於第二審判決上訴，上訴人應委任律師為訴訟代理人。但上訴人或其法定代理人具
有律師資格者，不在此限。
上訴人之配偶、三親等內之血親、二親等內之姻親，或上訴人為法人、中央或地方機
關時，其所屬專任人員具有律師資格並經法院認為適當者，亦得為第三審訴訟代理人
。


司法院資訊處製作；財團法人民間司法改革基金會備份。
